---
title: "Migração de Capital Humano Qualificado em Santa Catarina - Censo 2000"
author: "Gabriel Pereira Campos"
date: "17/04/2022"
output:
  word_document: default
  html_document: default
---

```{r setup, include=FALSE}
knitr::opts_chunk$set(echo = TRUE)
```

## 1. Objetivo.

O objetivo deste texto é tornar replicável os cálculos efetuados para se estimar o fluxo de migrantes, o número de Imigarntes e Emigrantes, o saldo migratório assim como as outras medidas utilizadas no trabalho de conclusão de curso. Os microdados do censo demográfico de 2000 é disponibilizado pelo IBGE, podendo ser acessado no seguinte endereço eletrônico: [**IBGE**](ftp://ftp.ibge.gov.br/Censos/Censo_Demografico_2000/Resultados_Gerais_da_Amostra/Microdados/). Os dados de migração utilizados nesta pesquisa são gerados através do questionário amostral de pessoas.
### 2. Iniciando o projeto.

Para dar início ao projeto, vamos chamar os pacotes necessários para ler, fazer download e manipular os dados. 

```{r library, message = FALSE, warning = FALSE}
library(dplyr) # manipulação de dados
library(readr) # leitura de dados
library(survey) # analisar dados de pesquisas censitárias que possuem desenho amostral
library('microdadosBrasil') #download dos microdados do censo 
```

#### 2.1. Entendendo as variáveis

Com a ajuda dos metadados dos microdados do censo de 2000 disponíveis no IBGE, vamos escolher as variáveis de interesse para a pesquisa:

 * Unidade da Federação (V0102);
 * Código do município (V0103);
 * Área de ponderação (AREAP);
 * Peso Amostral (PES_PESSOA);
 * Controle (V0300);
 * Variável Auxiliar da Idade Calculada em Anos (V4752);
 * Nasceu neste município (V0417);
 * Nasceu nesta Unidade da Federação (V0418);
 * Residência em 31 de Julho de 1995 (V0424);
        1- Neste município, na zona urbana
        2- Neste município, na zona rural
        3- Em outro município, na zona urbana
        4- Em outro município, na zona rural
        5- Em outro país
        6- Não era nascido
        * Branco- para os não migrantes
        
 * UF de Residência em 31 de Julho de 1995 - Código (V4260);
 * Município de residência em 31 de Julho de 1995 - Código (V4250);
 * CURSO MAIS ELEVADO QUE FREQÜENTOU, CONCLUINDO PELO MENOS UMA SÉRIE (V0432). 
 * CONCLUIU O CURSO NO QUAL ESTUDOU (V0434)
 
#### 2.2. Importação dos dados

Nesta etapa, vamos fazer o download dos dados e selecionar as variáveis de interesse. Primeiro baixamos os dados e depois criamos uma variável `amostra_pessoas` que contenha as as variáveis que nos interessa para a pesquisa.   

```{r reading data 00, message=FALSE, warning=FALSE, include=FALSE}
#ajustando diretório
getwd()
setwd("~/Indicium/Projeto_TCC/brain_drain_project/Microdados_2000")
# Censo Demográfico 2000 -> rodar a linha de código abaixo (em comentário) para fazer o download.
#download_sourceData("CENSO", 2000, unzip = T)
amostra_pessoas <-
        read_CENSO(
                'pessoas',
                2000,
                vars_subset = c(
                        "V0102",
                        "V0103",
                        "AREAP",
                        "PES_PESSOA",
                        "V0300",
                        "V4752",
                        "V0417",
                        "V0418",
                        "V0424",
                        "V4260",
                        "V4250",
                        "V0432",
                        "V0434"
                )
        )
```
Para facilitar o processo de análise, vamos importar um arquivo com os nomes dos municípios, bem como suas meso e microrregiões.

``` {r reading data 01}
#importando arquivos com os nomes dos municípios, bem como suas meso e microrregiões.
codigos_sc <- read_delim(
        "codigos_sc_2000.csv",
        ";",
        escape_double = FALSE,
        col_types = cols(
                cd_uf = col_character(),
                cd_mesorregiao = col_character(),
                cd_microrregiao = col_character(),
                nome_microrregiao = col_character(),
                cd_1_municipio = col_character(),
                cd_2_municipio = col_character()
        ),
        trim_ws = TRUE
)
head(codigos_sc)

codigos_cidades <- read_delim(
        "codigos_cidades_e_ufs_2000.csv",
        delim = ";",
        escape_double = FALSE,
        col_types = cols(
                UF = col_character(),
                `Mesor-região` = col_character(),
                `Micror-região` = col_character(),
                `Município` = col_character()
        ),
        trim_ws = TRUE
)

codigos_cidades$cd_UF <-
        paste(codigos_cidades$UF, "00000", sep = "")
head(codigos_cidades)

codigos_ufs <- read_delim(
        "codigos_ufs_2000.csv",
        delim = ";",
        escape_double = FALSE,
        trim_ws = TRUE
)
codigos_ufs$cd_UF <- paste(codigos_ufs$UF, "00000", sep = "")
head(codigos_ufs)


```

## 3. A População

Nesta etapa, faremos os filtros para selecionar as pessoas que responderam o questionário em Santa Catarina. Além disso, precisaremos adicionar a estrutura do plano amostral, os pesos amostrais e as áreas de ponderação. Para isso, utilizamos o pacote [survey](https://cran.r-project.org/web/packages/survey/survey.pdf)

```{r reading data 02}
##Filtrando por unidade da federação = SC (imigrantes SC)
populacao_sc <-
        amostra_pessoas %>% filter(amostra_pessoas$V0102 == '42')
## agrupando por área de ponderação
populacao_sc <- populacao_sc %>%
        group_by(AREAP)
# Calcula tamanhos da população em cada área de ponderação
tamanho_pop <-
        aggregate(PES_PESSOA ~ AREAP, data = populacao_sc, FUN = "sum")
# Ajusta nomes das colunas do arquivo com tamanhos populacionais
names(tamanho_pop) <- c("AREAP", "Npespop")
# Agrega variável com tamanhos populacionais ao arquivo de dados
populacao_sc <- inner_join(populacao_sc, tamanho_pop, by = "AREAP")
# cria uma coluna com uns
populacao_sc$one <- 1
# Adiciona estrutura do plano amostral aos dados da amostra
populacao_sc_plan <- svydesign(
        data = populacao_sc,
        ids = ~ V0300,
        strata = ~ AREAP,
        fpc = ~ Npespop,
        weights = ~ PES_PESSOA
)

# Armazena dados de pessoas de SC num arquivo permanente
saveRDS(populacao_sc_plan, file = "populacao_sc_plan_2000.rds")
```
Agora, vamos aproveitar para calcular a população total do estado de Santa Catarina, pois precisaremos dessa variável futuramente. 

```{r reading data 03}
pop_sc <- svytotal(~ one , populacao_sc_plan)
pop_sc
```
Como podemos ver, a população catarinense no censo de 2000 é de 5.357.864 pessoas. É o mesmo resultado disponibilizado pelo **[IBGE] (https://cidades.ibge.gov.br/brasil/sc/panorama)**. Futuramente, em nossos cálculos, vamos precisar da população qualificada do estado de SC de acordo com a nossa proxy utilizada no trabalho. Sendo assim, vamos obter este resultado a seguir:

``` {r reading data 04}
pop_qualificada_sc <-
        svytotal(~ one, subset(populacao_sc_plan, 
                               V4752 >= 25 &
                                       V0432 %in% c(7,8))
                 )
pop_qualificada_sc
```
Conforme demonstrado, a população maior de 25 anos com ensino superior completo em Santa Catarina no Censo de 2000 é de 166.361 pessoas.

##### 3.1. População e População Qualificada dos Municípios Catarinenses 

No código abaixo vamos descobrir a população dos municípios catarinenses no censo de 2000. 

``` {r reading data 05}
pop_mun <- svyby( ~ one, ~ V0102 + V0103, populacao_sc_plan, svytotal)
pop_mun <- as.data.frame(pop_mun)
names(pop_mun)[3] <- c('populacao')
pop_mun$cd_1_municipio <- pop_mun$V0103
head(pop_mun)
```
Agora vamos descobrir a população qualificada desses municípios e o percentual em relação à população total. Vamos também adicionar a tabela os imigrantes qualificados observados na seção anterior.

``` {r reading data 06}
pop_mun_qualificada <-
        svyby(
                ~ one,
                ~ V0102 + V0103,
                subset(populacao_sc_plan,
                       V4752 >= 25 &
                               V0432 %in% c(7,8) &
                               V0434 == 1),
                svytotal
        )
pop_mun_qualificada$one <- round(pop_mun_qualificada$one)
names(pop_mun_qualificada)[3] <- c('populacao_qualificada')
pop_mun_qualificada$cd_1_municipio <- pop_mun_qualificada$V0103
head(pop_mun_qualificada)

populacao_mun <- left_join(
        pop_mun
        , pop_mun_qualificada %>% select(cd_1_municipio, populacao_qualificada)
        , by = c("cd_1_municipio" = "cd_1_municipio")
)


write.csv2(populacao_mun, "populacao_mun_2000.csv" )
```

## 4 O Fluxo de Migrantes.

Nesta etapa vamos observar a entrada e saída de migrantes com capital humano qualificado. 

### 4.1 os Imigrantes em SC

Primeiro, vamos estimar os imigrantes qualificados, isto é, as pessoas com ensino superior completo com idade maior ou igual a 25 anos que na data de referência do Censo Demográfico morava em Santa Catarina, mas em uma Data Fixa (5 anos anteriors - 31 de Julho de 1995) morava em outra Unidade da Federação.

```{r reading data 07}
#Aqui estamos pegando a população amostral construída anteriormentes e a segmentando para obter os imigrantes qualificados interestaduais em direção a SC proveninetes de cada uma das unidades federativas

imigrantes_interestadual <-
        svyby(
                ~ one ,
                ~ V0102 + V4260,
                subset(
                        populacao_sc_plan,
                        V0424 %in% c(3, 4) &
                                V4752 >= 25 &
                                V0432 %in% c(7,8) &
                                V4260 != '22'
                ) ,
                svytotal,
                na.rm = TRUE
        )

imigrantes_interestadual$one <- round(imigrantes_interestadual$one)

names(imigrantes_interestadual)[3] <- c('imigrantes_qualificados')
names(imigrantes_interestadual)[2] <- c('UF_origem')
imigrantes_interestadual <- inner_join(imigrantes_interestadual,
                                       codigos_ufs,
                                       by = c("UF_origem" = "cd_4260"))

## Vamos aproveitar e descobrir o número total de imigrantes
sum(imigrantes_interestadual$imigrantes_qualificados)


``` 

#### 4.1.1 Os Imigrantes em SC - A nível municipal

```{r reading data 08}
imigrantes_intermunicipal <-
        svyby(
                ~ one ,
                ~ V0102 + V0103 + V4260 + V4250,
                subset(
                        populacao_sc_plan,
                        V0424 %in% c(3, 4) &
                                V4752 >= 25 &
                                V0432 %in% c(7,8)
                ) ,
                svytotal,
                na.rm = TRUE
        )


imigrantes_intermunicipal <-
        imigrantes_intermunicipal %>% mutate(
                n_imigrantes =
                        case_when(
                                imigrantes_intermunicipal$V0103 == imigrantes_intermunicipal$V4250 ~ 0,
                                TRUE ~ imigrantes_intermunicipal$one
                        )
        )

##soma dos imigrantes incluindo os imigrantes intermunicipais dentro de SC
total_imigrantes_mun <- imigrantes_intermunicipal %>%
        group_by(V0102, V0103) %>%
        summarise(total_imigrantes = sum(n_imigrantes))

## soma somente os imigrantes intermunicipais
total_imigrantes_mun_inter <- imigrantes_intermunicipal %>%
        filter(V4260 != '22') %>%
        group_by(V0102, V0103) %>%
        summarise(total_imigrantes = sum(n_imigrantes))

## soma somente os imigrantes intramunicipais
total_imigrantes_mun_intra <- imigrantes_intermunicipal %>%
        filter(V4260 == '22') %>%
        group_by(V0102, V0103) %>%
        summarise(total_imigrantes = sum(n_imigrantes))

##unindo os dados

resultado_fluxo_interno_SC <- left_join(
        codigos_sc,
        total_imigrantes_mun_inter,
        by = c("cd_1_municipio" = "V0103")
)

resultado_fluxo_interno_SC <- resultado_fluxo_interno_SC %>%
        rename(imigrantes_inter = total_imigrantes)


resultado_fluxo_interno_SC <- left_join(
        resultado_fluxo_interno_SC,
        total_imigrantes_mun_intra,
        by = c("cd_1_municipio" = "V0103")
)

resultado_fluxo_interno_SC <- resultado_fluxo_interno_SC %>%
        rename(imigrantes_intra = total_imigrantes)

resultado_fluxo_interno_SC <- left_join(
        resultado_fluxo_interno_SC,
        total_imigrantes_mun,
        by = c("cd_1_municipio" = "V0103")
)

resultado_fluxo_interno_SC <- as.data.frame(resultado_fluxo_interno_SC)
resultado_fluxo_interno_SC[is.na(resultado_fluxo_interno_SC)] <- 0

resultado_fluxo_interno_SC$perc_inter <- resultado_fluxo_interno_SC$imigrantes_inter / resultado_fluxo_interno_SC$total_imigrantes

resultado_fluxo_interno_SC$perc_intra <- resultado_fluxo_interno_SC$imigrantes_intra / resultado_fluxo_interno_SC$total_imigrantes

resultado_fluxo_interno_SC$round_total <- round(resultado_fluxo_interno_SC$total_imigrantes)

```


### 4.2 os Emigrantes em SC

Nesta etapa vamos pegar a parte da amostra do censo em que Santa Catarina tenha sido a resposta para a UF de residencia em 31 de Julho de 1995. Com a ajuda do pacote survey, realizaremos esse processo como foi feito na etapa anterior. 

```{r reading data 9}
##Filtrando por unidade da federação = SC (emigrantes SC)
amostra_emigrantes_sc <-
        amostra_pessoas %>% filter(amostra_pessoas$V4260 == '22')
## agrupando por área de ponderação
amostra_emigrantes_sc <-  amostra_emigrantes_sc %>%
        group_by(AREAP)
# Calcula tamanhos da população em cada área de ponderação
tamanho_pop <-
        aggregate(PES_PESSOA ~ AREAP, data = amostra_emigrantes_sc, FUN = "sum")
# Ajusta nomes das colunas do arquivo com tamanhos populacionais
names(tamanho_pop) <- c("AREAP", "Npespop")
# Agrega variável com tamanhos populacionais ao arquivo de dados
amostra_emigrantes_sc <-
        inner_join(amostra_emigrantes_sc, tamanho_pop, by = "AREAP")
# cria uma coluna com uns
amostra_emigrantes_sc$one <- 1
# Adiciona estrutura do plano amostral aos dados da amostra
amostra_emigrantes_sc_plan <- svydesign(
        data = amostra_emigrantes_sc,
        ids = ~ V0300,
        strata = ~ AREAP,
        fpc = ~ Npespop,
        weights = ~ PES_PESSOA
)

options(survey.lonely.psu = "adjust")

# Armazena dados de pessoas de SC num arquivo permanente
saveRDS(amostra_emigrantes_sc_plan, file = "emigrantes_sc_plan_2000.rds")
```

Em seguida, vamos subselecionar na nossa população amostral para obter os imigrantes interestaduais.

```{r reading data 10}
#Aqui estamos pegando a população amostral construída anteriormentes e a segmentando para obter os emigrantes qualificados interestaduais que saíram de a SC em direção à outras unidades federativas


emigrantes_interestadual <-
        svyby(
                ~ one ,
                ~ V4260 + V0102,
                subset(
                        amostra_emigrantes_sc_plan,
                        V0424 %in% c(3, 4) &
                                V4752 >= 25 &
                                V0432 %in% c(7,8) &
                                V0102 != '42'
                ),
                svytotal,
                na.rn = TRUE
        )

emigrantes_interestadual$one <- round(emigrantes_interestadual$one)
names(emigrantes_interestadual)[3] <- c('emigrantes_qualificados')
names(emigrantes_interestadual)[2] <- c('UF_destino')
emigrantes_interestadual$UF_destino <- as.character(emigrantes_interestadual$UF_destino)
codigos_ufs$UF <- as.character(codigos_ufs$UF)
emigrantes_interestadual <- inner_join(emigrantes_interestadual,
                                       codigos_ufs,
                                       by = c("UF_destino" = "UF"))

## Vamos aproveitar e descobrir o número total de imigrantes
sum(emigrantes_interestadual$emigrantes_qualificados)

```
#### 4.2.1 Os Emigrantes em SC - A nível municipal

```{r reading data 11}
emigrantes_intermunicipal <-
        svyby(
                ~ one ,
                ~ V4260 + V4250 + V0102 + V0103,
                subset(
                        amostra_emigrantes_sc_plan,
                        V0424 %in% c(3, 4) &
                                V4752 >= 25 &
                                V0432 %in% c(7, 8)
                ),
                svytotal,
                na.rn = TRUE
        )


emigrantes_intermunicipal <-
        emigrantes_intermunicipal %>% mutate(
                n_emigrantes =
                        case_when(
                                emigrantes_intermunicipal$V4250 == emigrantes_intermunicipal$V0103 ~ 0,
                                TRUE ~ emigrantes_intermunicipal$one
                        )
        )


##soma dos emigrantes incluindo os imigrantes intermunicipais dentro de SC
total_emigrantes_mun <- emigrantes_intermunicipal %>%
        group_by(V4260, V4250) %>%
        summarise(total_emigrantes = sum(n_emigrantes))

## soma somente os imigrantes intermunicipais
total_emigrantes_mun_inter <- emigrantes_intermunicipal %>%
        filter(V0102 != '42') %>%
        group_by(V4260, V4250) %>%
        summarise(emigrantes_inter = sum(n_emigrantes))

## soma somente os imigrantes intramunicipais
total_emigrantes_mun_intra <- emigrantes_intermunicipal %>%
        filter(V0102 == '42') %>%
        group_by(V4260, V4250) %>%
        summarise(emigrantes_intra = sum(n_emigrantes))


resultado_fluxo_interno_SC <- left_join(
        resultado_fluxo_interno_SC,
        total_emigrantes_mun,
        by = c("cd_1_municipio" = "V4250")
)

resultado_fluxo_interno_SC <- left_join(
        resultado_fluxo_interno_SC,
        total_emigrantes_mun_inter,
        by = c("cd_1_municipio" = "V4250")
)

resultado_fluxo_interno_SC <- left_join(
        resultado_fluxo_interno_SC,
        total_emigrantes_mun_intra,
        by = c("cd_1_municipio" = "V4250")
)

resultado_fluxo_interno_SC <- as.data.frame(resultado_fluxo_interno_SC)
resultado_fluxo_interno_SC[is.na(resultado_fluxo_interno_SC)] <- 0
   
        
resultado_fluxo_interno_SC$perc_emigr_inter <- resultado_fluxo_interno_SC$emigrantes_inter / resultado_fluxo_interno_SC$total_emigrantes

resultado_fluxo_interno_SC$perc_emigr_intra <- resultado_fluxo_interno_SC$emigrantes_intra / resultado_fluxo_interno_SC$total_emigrantes

resultado_fluxo_interno_SC$round_total_emigr <- round(resultado_fluxo_interno_SC$total_emigrantes)

resultado_fluxo_interno_SC$saldo_migratorio <- resultado_fluxo_interno_SC$round_total - resultado_fluxo_interno_SC$round_total_emigr

write.csv(resultado_fluxo_interno_SC, "resultado_fluxo_interno_2000.csv")
write.csv2(resultado_fluxo_interno_SC, "resultado_fluxo_interno_2000_2.csv")

```


### 4.3 Unindo os resultado de Imigrantes e Emigrantes qualificados

Nesta etapa, vamos reunir os resultados obtidos dos imigrantes e emigrantes qualificados em uma única tabela e calcular o saldo migratório.

#### 4.3.1 Resuldado da Migração Interestadual de Capital Humano Qualificado de e para Santa Catarina

```{r reading data 12}
resultado_fluxo_SC <- left_join(
        codigos_ufs,
        imigrantes_interestadual %>%
                select(imigrantes_qualificados, UF_origem),
        by = c("cd_4260" = "UF_origem")
)

resultado_fluxo_SC <- left_join(
        resultado_fluxo_SC,
        emigrantes_interestadual %>%
                select(emigrantes_qualificados, UF_destino),
        by = c("UF" = "UF_destino")
)

resultado_fluxo_SC[is.na(resultado_fluxo_SC)] <- 0

#calculando o saldo migratório
resultado_fluxo_SC$saldo_migratorio <-
        resultado_fluxo_SC$imigrantes_qualificados - resultado_fluxo_SC$emigrantes_qualificados

#visualizar o resultado
View(resultado_fluxo_SC)

```

#### 4.3.2 Resuldado da Migração Intermunicipal de Capital Humano Qualificado de e para Santa Catarina

## 5 Exportando os resultados

```{r reading data 13}
#salvar resultados
write.csv(resultado_fluxo_SC, "resultado_fluxo_2000.csv")
write.csv2(resultado_fluxo_SC, "resultado_fluxo_2000_csv2.csv")

```
